【裁判字號】    97,上易,1072
【裁判日期】    980728
【裁判案由】    確認通行權存在等
【裁判全文】
臺灣高等法院民事判決               97年度上易字第1072號
上  訴  人即
附帶被上訴人  甲○○
上  訴  人    乙○
共      同
訴訟代理人    謝清昕律師
複  代理人    劉育志律師
被上訴人即
附帶上訴人    丁○○
              丙○○
共    同
訴訟代理人  梁裕勝律師
上列當事人間請求確認通行權存在事件，上訴人對於中華民國九
十七年十月二十九日臺灣板橋地方法院九十七年度訴字第一一五
一號第一審判決提起上訴，被上訴人對上訴人甲○○提起附帶上
訴，經本院於九十八年七月十四日言詞辯論終結，判決如下：
    主  文
甲○○、乙○之上訴駁回。
原判決關於駁回被上訴人之反訴暨該部分訴訟費用負擔之裁判均
廢棄。
第二審訴訟費用由上訴人負擔。
    事  實
甲、上訴人乙○及上訴人即附帶被上訴人甲○○方面：
壹、聲明：
一原判決廢棄。
二被上訴人應將其所有坐落台北縣樹林市○○○段二五之六地號
  、二五之八地號土地如附圖所示斜線部分面積四九平方公尺之
  地上物拆除，留作通路供上訴人通行。
三被上訴人之附帶上訴駁回。
貳、陳述：除與原判決記載相同者外，補稱略以：
一被上訴人經友人介紹向訴外人許東明透露購買分割後台北縣樹
  林市○○○段二五之六地號、二五之八地號土地（下稱系爭土
  地）之意願，但就系爭土地之部分供他人通行之處不甚滿意，
  雙方所提買賣價金差異過大，許東明為獲取高額價金始於其上
  裝置鐵皮圍籬，經被上訴人確認無誤後，雙方遂就系爭土地為
  買賣交易。故被上訴人於承受系爭土地前即應知悉有他人通行
  之虞，難認被上訴人並非完全不知系爭土地應預留部分土地供
  他人通行使用。
二分割前樹林鎮○○○段二五地號土地（下稱分割前二五地號土
  地）分割協議書第三條約定「二五地號，整塊土地之邊緣應設
  排水溝，各該建物之污水、廢水，得經第一項所劃六米道路邊
  設溝引道排入該共同排水系統」，被上訴人享受系爭通路旁之
  水溝渠道之利益，卻否認受系爭分割協議書之拘束，不負供他
  人通行之負擔，顯與經驗法則有違。
參、證據：除援用第一審提出者外，補提土地登記簿謄本、交屋
    （地）確認書、土地所有權買賣契約書、協議書為證，並聲
    請勘驗現場。
乙、被上訴人即附帶上訴人（下稱被上訴人）方面：
壹、聲明：
一上訴駁回。
二若上訴人上訴為有理由，原判決關於駁回反訴部分廢棄，被上
  訴人甲○○應自系爭土地地上物拆除日起，按月給付被上訴人
  新臺幣（下同）一千零七十八元。
貳、陳述：除與原判決記載相同者外，補稱略以：
一伊等與前手許東明均非分割協議書當事人，不知系爭土地有充
  作道路使用分管之約定，亦無可得而知情形，且伊係以每坪十
  一萬元向許東明購買系爭土地，伊購買時，並未扣除上訴人主
  張作為通路之四十九平方公尺（約十五坪）土地之面積，如伊
  知悉系爭土地應留有三米作為道路，則伊不可能支付該十五坪
  之價金。又分割後同所二五地號土地（下稱二五地號土地）上
  新建房屋門前並未留有三公尺通道，分割後同段二五之五地號
  土地（下稱二五之五地號土地）接鄰現有道路處長期堆積多年
  之圓木椿及雜草紅色灌木，上訴人乙○於接鄰通道處劃有黃線
  ，均可見分割協議當事人均無意依照七十八年協議書履行。
二伊等購買系爭土地前，其上已設置鐵皮圍籬，上訴人於鐵皮圍
  籬設置前，均使用鐵皮圍籬外之土地，甲○○主張其所有同段
  二四地號土地（下稱二四地號土地）為與公路無聯絡之袋地，
  自不可採。
三上訴人於許東明整地搭建鐵皮圍籬時，並未提出異議而繼續通
  行現有通路多時。上訴人係於二五地號土地上新建房屋完成，
  才起訴主張要通行伊所有圍籬內之土地。
四上訴人所提「交屋（地）確認書」係臨訟杜撰，縱為真實，惟
  同所二四地號土地並非從分割前二五地號分割出來，與系爭建
  地分割協議書並無任何牽連，且甲○○係因其與二五地號土地
  建商及起造人約定，將二五地號土地上建物之合法停車位移出
  ，在依法作為通路之土地上搭蓋違建作為共同車位，其為不合
  法目的而主張通行權，自不可採。
五依現場履勘結果，二五地號土地上新建房屋門前通道設有矮牆
  ，惟尚留有四點三公尺之通道，上訴人如認仍不足通行，應依
  法報請拆除大隊拆除該矮牆，而不應請求伊拆除地上物供其通
  行，始符民法第七百八十七條第二項規定之意旨。
參、證據：援用第一審提出者。
    理  由
一本件上訴人主張：分割前二五地號土地原共有人林靜雄、林美
  女、林慶豐、林明豐、林員、王品、林庭壽及上訴人乙○於七
  十八年九月二十八日協議分割時，同意以分界線為中心，各留
  寬三公尺（米，下同）共六公尺為道路，該地號土地嗣分割增
  加二五之二地號、二五之三地號、二五之四地號、二五之五地
  號、二五之六地號、二五之七地號土地，而二五之五地號土地
  再分割增加二五之八地號土地，乙○為二五－四地號土地所有
  權人，被上訴人輾轉取得系爭土地，卻拒未依協議提供土地供
  為道路，反將應供道路通行之如附圖所示面積四九平方公尺土
  地加以鐵皮圍籬（下稱系爭地上物），而甲○○所有二四地號
  土地與公路並無適宜聯絡，平日係依分割前二五地號土地所留
  六公尺寬道路作為進出道路，被上訴人現將道路圍住，妨礙甲
  ○○通行等情，乙○依系爭協議、甲○○依民法第七百八十七
  條第一項規定，求為命被上訴人將系爭土地上之系爭地上物拆
  除，留作通路供上訴人通行之判決。
二被上訴人則以：伊等及前手許東明均非系爭協議當事人，不知
  分割前二五地號土地共有人有保留兩邊各三公尺合計六公尺寬
  土地供通行道路之協議，不受系爭協議之拘束，又分割前二五
  地號土地分割後，二五地號土地新建房屋門前未留三公尺通道
  ，二五之五地號土地接鄰現有道路處長期堆積多年之圓木椿及
  雜草紅色灌木，足見原來分割協議當事人均無意依照系爭協議
  書履行，甲○○之二四地號土地向依現有道路通行，無通行系
  爭土地必要等語，資為抗辯。又主張：若上訴人之請求為有理
  由，伊得依民法第七百八十七條規定請求甲○○給付償金，爰
  反訴請求甲○○自地上物拆除之日起按月給付一千零七十八元
  。
三查分割前二五地號土地，原係乙○與訴外人林靜雄、林美女、
  林慶豐、林明豐、林員、王品、林庭壽共有，上開共有人於七
  十八年九月二十八日協議分割，王品取得分割後（下同）二五
  地號土地；林靜雄取得二五之二地號、二五之七地號土地；林
  庭壽取得二五之三地號土地；乙○取得二五之四地號土地；林
  員、林美女共有二五之五地號土地；林慶豐、林明豐共有二五
  之六地號土地，並約定以林庭壽、林靜雄、王品分得土地（即
  上述二五地號、二五之二地號、二五之七地號、二五之三地號
  土地，參照分割協議書附圖應係如附圖二五地號部分）與乙○
  、林德（係林員、林美女、林慶豐、林明豐之被繼承人）分得
  土地（即上述二五之四地號、二五之五地號、二五之六地號土
  地）之分界線為中心，雙方各留寬三公尺共六公尺與分界線相
  同長度做為道路，嗣林慶豐、林明豐於九十五年十月二十四日
  將上開二五之六地號土地以買賣為原因移轉登記為許東明所有
  ，林美女亦將其就二五之五地號土地應有部分出售予許東明，
  許東明與林員調解分割，由許東明於九十六年一月二十九日取
  得自二五之五地號土地分割後增加之二五之八地號土地，許東
  明再於九十六年八月二十四日將系爭土地以買賣為原因移轉登
  記為被上訴人所有，有分割協議書、土地登記簿謄本可按，而
  系爭土地自九十六年四月十三日始設置鐵皮圍籬，亦為上訴人
  所自認（見原審訴字卷一０二頁），堪信為真實。
四按共有人於與其他共有人訂立共有物分割或分管之特約後，縱
  將其應有部分讓與第三人，其分割或分管契約，若為受讓人明
  知或可得而知，為維持法律秩序之安定性，固應認受讓人仍受
  分割或分管契約拘束，惟受讓人若不知有分割或分管契約，亦
  無可得而知之情形，為免善意第三人受不測損害，尚難認受讓
  人應受分割或分管契約拘束。被上訴人並非系爭分割協議當事
  人，上訴人雖主張分割前二五地號土地全體共有人於協議分割
  時約定於土地內留六公尺寬道路供通行，被上訴人知該協議並
  輾轉受讓自分割前二五地號分割出來之系爭土地，應受分割協
  議之拘束云云，惟既為被上訴人所否認，自應由上訴人就被上
  訴人知悉或可得知悉系爭協議之事實負舉證之責任。查二五之
  四地號土地上建有樹林市○○路○段五四巷八號房屋（下稱八
  號房屋，又以下同巷房屋均以號碼表示），依上訴人提出之照
  片（附原法院訴字卷一０六頁）所示，該房屋於九十三年一月
  一日前已經建築完畢供使用，拍攝照片時，其鄰地即二五之五
  地號土地為空地，二五之五地號土地之鄰地即系爭土地正在整
  地中，其上磚塊散落，至對向二五地號、二五之二地號、二五
  之三地號、二五之七地號等筆土地（下稱二五地號等土地）尚
  未建築房屋，該八號房屋建築時雖自與二五地號等土地分界線
  內縮三公尺以上，惟二五之五地號靠近與二五地號等土地分界
  線三公尺內土地上堆積圓木椿，並有雜草及紅色灌木，未供道
  路使用，系爭土地亦無供作道路使用跡象，二五之四地號土地
  係使用二五地號等土地內距分界線寬約三公尺土地為道路，又
  系爭土地設置鐵皮圍籬時，除上開房屋外，二五地號等土地上
  尚無房屋，亦有上訴人提出照片（附原審訴字卷一０七頁）可
  憑，嗣二五地號等土地合建，其中二五地號上十二號房屋，其
  門口距離分界線僅二．一三公尺，已經本院至現場勘驗屬實，
  該二五地號土地未留與分界線距離三公尺寬土地供供行走，足
  見分割前二五地號土地共有人於協議分割時雖有留六公尺寬土
  地供行走之約定，惟嗣後並未履行，被上訴人辯稱其無從得知
  系爭協議，自非不得採信，上訴人亦未證明被上訴人知悉或有
  可得而知情事，依上開說明，被上訴人應不受系爭協議之拘束
  。至被上訴人將來若使用共同排水系統，乃係應否支付排水系
  統土地所有人償金問題，與被上訴人應否受系爭協議拘束無關
  。
五次按土地因與公路無適宜之聯絡，致不能為通常之使用者，土
  地所有人得通行周圍土地以至公路。有通行權人，應於通行必
  要之範圍內，擇其周圍地損害最少之處所及方法為之，民法第
  七百八十七條定有明文。袋地所有人如有多數周圍地可供通行
  ，應比較各土地所有人可能受有之損害，擇其損害最少之處所
  通行之。查甲○○所有二四地號土地上一０號房屋，依前述照
  片所示，其與二五之四地號土地均使用二五地號等土地內距分
  界線寬約三公尺土地為道路，足見甲○○所有二四地號土地已
  有現有道路可通行。甲○○雖主張現使用之道路僅三公尺寬，
  無法會車或供消防車行駛救災，被上訴人仍有提供三公尺寬土
  地供為道路使用必要云云，惟甲○○之二四地號土地經現有道
  路，仍須通行寬度無法會車之佳園路三段五四巷始得與佳園路
  三段公路聯絡，有空照圖及照片（附原法院訴字卷五六頁、六
  四頁）可稽，則系爭二四地號土地現尚無使用六公尺寬道路必
  要，何況二五地號等土地上所建房屋與系爭土地鐵皮圍籬間寬
  約七．一公尺（包括原來約三公尺寬道路），經原法院至現場
  勘驗屬實，該等房屋停車位均設於一樓屋內，有被上訴人提出
  照片（附原法院訴字卷六五頁）足憑，該七．一公尺寬土地均
  供二五地號等土地上房屋住戶出入道路之用，甲○○自亦得使
  用該道路，核無使用系爭土地為道路必要。至於實施區域計劃
  地建築管理辦法第十一條第四款，係關於一定建築面積私設道
  路之限制規定，與系爭二四地號土地與公路有無適宜之職絡無
  關，甲○○據此主張被上訴人應提供系爭土地供其為道路使用
  ，自屬無據。
六綜上所述，被上訴人不受系爭協議之拘束，無提供系爭土地供
  乙○使用為道路義務，又甲○○所有二四地號土地得使用現有
  道路與公路聯絡，無再使用系爭土地必要，乙○依系爭協議、
  甲○○依民法第七百八十七條規定，請求被上訴人將系爭土地
  上如附圖所示斜線部分面積四九平方公尺地上物拆除，留作道
  路供上訴人通行，不應准許，原審因而為上訴人敗訴判決，洵
  為正當。上訴論旨，指摘原判決為不當，求予廢棄，為無理由
  。
七次查被上訴人之反訴，核其性質屬預備反訴，即以上訴人請求
  有理由為反訴裁判之解除條件，上訴人請求無理由為反訴裁判
  之停止條件，而上訴人之請求既無理由遭駁回，被上訴人之反
  訴即無庸裁判，原審未查，遽為駁回判決，其訴訟程序尚有未
  洽，被上訴人附帶上訴論旨，求為廢棄，其理由雖不可採，惟
  結論相同，爰廢棄此部分原判決，以昭適法。
八據上論結，本件上訴人上訴為無理由，被上訴人反訴之上訴為
  有理由。依民事訴訟法第四百四十九條第一項、第四百五十條
  、第七十八條，判決如主文。
中    華    民    國    98    年    7    月    28     日
                    民事第九庭
                        審判長法  官   黃熙嫣
                              法  官   陳玉完
                              法  官   鄭傑夫
正本係照原本作成。
不得上訴。
中    華    民    國    98    年    7     月    31    日
                              書記官   廖逸柔


司法院資訊處製作；財團法人民間司法改革基金會備份。
